臺灣桃園地方法院民事判決　　　　　　 94年度重訴字第297號
原　　　告　乙○○
　　　　　　丙○○
共　　　同
訴訟代理人　李勇三律師
被　　　告　陳景新即延穎實業股份有限公司破產管理人
　　　　　　姜言馨即延穎實業股份有限公司破產管理人
上列當事人間請求塗銷抵押權登記事件，於民國94年12月21日言
詞辯論終結，本院判決如下：
    主  文
被告應將如附表所示之抵押權登記之抵押權人更名為「陳景新、
姜言馨即延穎實業股份有限公司之破產管理人」後將抵押權登記
予以塗銷。
訴訟費用由被告連帶負擔。
    事  實
甲、原告方面：
一、聲明：如主文所示。
二、陳述：
(一)附表所示土地及建物（下稱系爭土地及建物）原為訴外人甲
    ○○所有，於93年12月贈與予原告乙○○、丙○○。甲○○
    於81年間提供系爭土地及建物設定1,000 萬元之本金最高限
    額抵押權（下稱本件抵押權）為擔保訴外人文原實業有限公
    司（下稱文原公司）對尚賢興業股份有限公司（下稱尚賢公
    司）貸款及因支付貸款所簽發票據支付之擔保。嗣因法人專
    案核准尚賢公司與廷穎實業股份有限公司（下稱延穎公司）
    合併，尚賢公司依法辦理解散，而存續公司延穎公司為台灣
    苗栗地方法院89年度破字第4 號裁定宣告破產在案，因而選
    任被告2 人為破產管理人。
(二)按最高限額抵押權契約定有存續期間者，其期間雖未屆滿，
    然若其擔保之債權所由生之契約已合法終止或因其他事由而
    消滅，且既無存之債權，而將來亦確定不再發生債權，其原
    擔保之存續期間內所可發生之債權，已確定不存在，依抵押
    權之從屬性，抵押人得請求抵押權人塗銷抵押權設定登記。
    本件抵押權之權利人即尚賢公司就本件抵押權所擔保之貸款
    債權，於合併前債務人文原公司已全部清償，因疏忽未予辦
    理塗銷，且因債務人文原公司已解散在案，不可能再有交易
    往來，應可確定無貸款債權存在，為此提起本件訴訟。
三、證據：提出抵押權設定契約書、經濟部函、尚賢公司基本資
    料、台灣苗栗地方法院89年度破字第4 號裁定、文原公司基
    本資料、延穎公司基本資料各1 件（皆為影本）、土地建築
    登記謄本4 件為證。
乙、被告方面：
一、聲明：同意原告之請求。
二、陳述：同意原告之請求，因延穎公司現於破產程序中，且因
    本件抵押權之塗銷，屬權利之拋棄，依破產法第92條第10款
    規定應經監察人之同意，惟延穎公司監察人尚未選出，故請
    求法院依法判決。
三、證據：提出內部簽呈1紙。
    理  由
一、按破產人因破產之宣告，對於應屬破產財團之財產，喪失其
    管理及處分權，為破產法第75條所明文。再者，破產人因破
    產之宣告，對於應屬破產財團之財產喪失其管理及處分權，
    於破產財團之訴訟即無訴訟實施權，其喪失之管理及處分權
    既由破產管理人行之，此項訴訟自應以破產管理人為原告或
    被告，當事人始為適格，為最高法院27年上字第2740號判例
    所明示。本件被告延穎公司業經台灣苗栗地方法院以89年度
    破字第4 號裁定宣告破產，並選任陳景新律師、姜言馨會計
    師為破產管理人，故以破產管理人為被告，應予准許。
二、又訴狀送達後，原告不得將原訴變更或追加他訴。但如擴張
    或減縮應受判決事項之聲明，及不甚妨礙訴訟之終結者，依
    民事訴訟法第255 條第1 項第3 款、第7 款規定即應准許。
    本件原告原請求塗銷抵押權登記並回復登記為原告所有，嗣
    於94年12月21日追加請求被告應將如附表所示之抵押權登記
    予以更名，本院認為更名登記為塗銷登記之前提，並不會妨
    礙訴訟之終結，依前揭規定，均應予准許。
三、兩造不爭執事項；
(一)被告延穎公司之前身為「尚賢興股份有限公司」，被告延穎
    公司業經台灣苗栗地方法院以89年度破字第4 號裁定宣告破
    產，並選任陳景新律師、姜言馨會計師為破產管理人。
(二)系爭土地及建物原為訴外人甲○○所有，於93年12月贈與予
    原告乙○○、丙○○。於81年間，為擔保訴外人文公司對尚
    賢公司貸款及因支付貸款所簽發票據支付，甲○○遂提供系
    爭土地及建物為擔保，設定1,000 萬元之本金最高限額抵押
    權，抵押權存續期間自81年1 月10日起至111 年1 月9 日止
    。
四、得心證之理由：
(一)按「所有人對於無權占有或侵奪其所有物者，得請求返還之
    。對於妨害其所有權者，得請求除去之。有妨害其所有權之
    虞者，得請求防止之」民法第767 條定有明文。另最高限額
    抵押契約定有存續期間者，其期間雖未屆滿，然若其擔保之
    債權所由生之契約已合法終止 (或解除或以其他原因而消滅
    )， 且無既存之債權，而將來亦確定不再發生債權，其原擔
    保之存續期間內所可發生之債權，已確定不存在，依抵押權
    之從屬性，應許抵押人請求塗銷抵押權設定登記，庶符衡平
    法則。
(二)如附表所示之抵押權登記之抵押權人名義上為「尚賢興業股
    份有限公司」，惟目前已因合併而解散後存續公司為「延穎
    實業股份有限公司」（已無”尚賢興業股份有限公司”名義
    之公司存在，此有經濟部經 (八二)工088766 函可證），為
    兩造均不爭執，基於公司法人人格之同一性，如附表所示之
    抵押權登記之抵押權人，其權利主體為被告「延穎實業股份
    有限公司」。惟破產人因破產之宣告，對於應屬於破產財團
    之財產，喪失其管理及處分權，為破產法第75條所明定，破
    產人因破產之宣告，對應屬破產財團之財產喪失其管理及處
    分權，其喪失之管理及處分權應由破產管理人行之。本件抵
    押權人「延穎實業股份有限公司」，業已宣告破產，對此抵
    押權（屬於破產財團）之管理權及處分權應由破產管理人陳
    景新、姜言馨為之，故原告請求將如附表所示抵押權登記之
    抵押權人更名為「陳景新、姜言馨即延穎實業股份有限公司
    之破產管理人」，為有理由。
(三)本件原告主張訴外人文原公司已辦理解散與「尚賢興業股份
    有限公司」間久無交易行為，之前之借款亦均如期清償，目
    前「尚賢興業股份有限公司」已改名為被告延穎公司，且已
    聲請宣告破產，文原公司與被告延穎公司間，已無續行交易
    可能，當初為給付貨款及票款擔保而同意設定之抵押權無存
    續必要等情。爰審酌原告已明白表示不願意再與被告延穎公
    司為交易行為，目前無抵押權所擔保之債權存在，且被告延
    穎公司亦未能舉證證明其對文原公司截至目前為止，有任何
    貨款債權或票據債權存在，或者其與文原公司先前所簽訂之
    契約仍會持續進行交易，而有發生抵押權所擔保債權之可能
    ，故本院認為原告主張目前無任何抵押權所擔保之債權存在
    ，及已無續行交易等情為真實。
(四)綜上，本件為定有存續期間之最高限額抵押契約，雖然其存
    續期間尚未屆滿（至111 年1 月9 日始屆至），惟目前兩造
    間無任何抵押權所擔保之債權存在，且擔保債權所由生之契
    約已消滅，而原告已明白表示不願意再與被告為交易行為，
    足認將來亦確定不再發生債權，依抵押權之從屬性，本件原
    告請求被告更名後塗銷如附表所示之抵押權設定登記，為有
    理由，應予准許。
五、綜上所述，本件原告依民法第767 條所有物回復請求權，請
    求被告應將如附表所示之抵押權登記之抵押權人更名為「陳
    景新、姜言馨即延穎股份有限公司之破產管理人」後將該抵
    押權登記予以塗銷，為有理由，應予准許。
六、本案事證已臻明確，兩造其餘主張陳述及所提之證據，於判
    決結果不生影響，爰不一一論述，附此敘明。
七、據上論結，依民事訴訟法第78條，判決如主文。
中　　華　　民　　國　　94　　年　　12　　月　　30　　日
                  民事第一庭    法　官　陳婉玉
┌─────────────────────────────────────┐
│附表：                                                 94年度重訴字第297號│
├─────────────────────────────────────┤
│一、土地：桃園縣桃園市○○段武陵小段                                      │
├──┬─────┬──┬───┬──────┬──────┬───────┤
│編號│地      號│地目│面  積│設定權利範圍│擔保權利金額│抵押權存續期間│
├──┼─────┼──┼───┼──────┼──────┼───────┤
│ 1  │0000-0000 │ 建 │ 10㎡ │全        部│共同擔保本金│自81年1月10日 │
├──┼─────┼──┼───┼──────┤最高限額新台│至111年1月9日 │
│ 2  │0000-0000 │ 建 │  4㎡ │全        部│幣10,000,000│              │
├──┼─────┼──┼───┼──────┤元          │              │
│ 3  │0000-0000 │ 建 │ 46㎡ │全        部│            │              │
├──┴─────┴──┴───┴──────┴──────┴───────┤
│二、建物：桃園縣桃園市○○段內武陵小段                                    │
├──┬──┬──────┬──┬──────┬──────┬───────┤
│編號│建號│門牌號碼    │層數│設定權利範圍│擔保權利金額│抵押權存續期間│
├──┼──┼──────┼──┼──────┼──────┼───────┤
│    │    │            │    │            │共同擔保本金│              │
│ 1  │512 │桃園縣桃園市│ 3  │全        部│最高限額新台│自81年1月10日 │
│    │    │民生路36號  │    │            │幣10,000,000│至111年1月9日 │
│    │    │            │    │            │元          │              │
├──┴──┴──────┴──┴──────┴──────┴───────┤
│註：上開4筆房地，共同擔保本金最高限額新台幣10,000,000元                   │
└─────────────────────────────────────┘
以上正本係照原本作成
如對本判決上訴，須於判決送達後20日內向本院提出上訴狀
中　　華　　民　　國　　94　　年　　12　　月　　30　　日
                                書記官  劉雅玲
